ACORDAO-COMPLETO-2544179

ACÓRDÃO 368/2023 ATA 8/2023 - PLENÁRIO

VISTOS, relatados e discutidos estes autos que tratam, nesta fase, de pedido de reexame interposto em face do Acórdão 1874/2021-TCU-Plenário, por meio do qual esta Corte de Contas considerou ilegal o ato de concessão de aposentadoria emitido em favor do recorrente;
ACORDAM os ministros do Tribunal de Contas da União, reunidos em Sessão do Plenário, ante as razões expostas pelo Relator e com fundamento nos arts. 33 e 48 da Lei 8.443/1992, em:
9.1. conhecer do presente pedido de reexame para, no mérito, negar-lhe provimento;
9.2. encaminhar cópia desta deliberação ao Departamento de Centralização de Serviços de Inativos e Pensionistas e aos representantes legais do falecido recorrente.

Pedido de reexame interposto em face de decisão que considerou ilegal o ato de concessão de aposentadoria emitido em favor do recorrente.

Departamento de Centralização de Serviços de Inativos e Pensionistas.

3. Recorrente: João Matias da Rocha (XXX.261.762-XX).

13.1. Ministros presentes: Bruno Dantas (Presidente), Benjamin Zymler, Augusto Nardes, Aroldo Cedraz, Jorge Oliveira e Antonio Anastasia.
13.2. Ministros-Substitutos convocados: Augusto Sherman Cavalcanti, Marcos Bemquerer Costa (Relator) e Weder de Oliveira.

MARCOS BEMQUERER

Ministro Benjamin Zymler.

Adoto como parte do relatório, com os devidos ajustes de forma, a instrução elaborada no âmbito da então Secretaria de Recursos (peça 80) , com a qual se manifestou de acordo o corpo gerencial daquela unidade técnica especializada (peça 81) , a seguir transcrita:
INTRODUÇÃO
1.	Trata-se de pedido de reexame interposto por João Matias da Rocha (peças 54 a 57) , ex-servidor vinculado ao Departamento de Centralização de Serviços de Inativos e Pensionistas, contra o Acórdão 1874/2021-TCU-Plenário (peça 31) , que teve como relator o Excelentíssimo Senhor Ministro Benjamin Zymler.
1.1.	A deliberação recorrida apresenta o seguinte teor:
VISTOS, relatados e discutidos estes autos de aposentadorias concedidas pelo Departamento de Centralização de Serviços de Inativos e Pensionistas do Ministério da Economia.
ACORDAM os Ministros do Tribunal de Contas da União, reunidos em sessão do Plenário, diante das razões expostas pelo Relator, com fundamento nos arts. 71, inciso III, da Constituição Federal, 1º, inciso V, 39, inciso II, e 45 da Lei 8.443/1992, em:
9.1. considerar legais, para fins de registro, os atos de concessão de interesse do sr. Adilson José de Matos Menezes e das sras. Maria Lucia Barreto Moura, Marize dos Reis Martins e Regina Lucia Ferreira do Carmo;
9.2. considerar ilegal o ato de aposentadoria de interesse do sr. João Matias da Rocha, recusando seu registro;
9.3. dispensar o ressarcimento das quantias indevidamente recebidas, em boa-fé, pelo interessado, consoante o Enunciado 106 da Súmula de Jurisprudência deste Tribunal;
9.4. determinar ao Departamento de Centralização de Serviços de Inativos e Pensionistas que:
9.4.1. faça cessar, no prazo de 15 (quinze) dias, contado a partir da ciência desta deliberação, os pagamentos decorrentes do ato impugnado, sob pena de responsabilidade solidária da autoridade administrativa omissa, consoante disposto nos arts. 71, inciso IX, da Constituição Federal e 262 do Regimento Interno desta Corte;
9.4.2. dê ciência desta deliberação ao sr. João Matias da Rocha, alertando-o de que o efeito suspensivo proveniente da interposição de eventuais recursos, caso não providos, não o exime da devolução dos valores indevidamente percebidos após a notificação;
9.4.3. envie a esta Corte de Contas, no prazo de 30 (trinta) dias, por cópia, comprovante de que o interessado teve ciência desta deliberação;
9.5. encaminhar cópia desta deliberação, acompanhada do relatório e do voto que a fundamentam, à Procuradoria-Geral da República, para conhecimento e adoção das medidas que eventualmente entender cabíveis;
9.6. dar ciência desta deliberação ao Ministério da Economia e à Casa Civil da Presidência da República.
 (destacamos e sublinhamos) 
HISTÓRICO 
2.	O ato de aposentadoria do recorrente foi julgado ilegal, em razão de os proventos do Auxiliar de Fiscal do ex-Território do Amapá terem sido indevidamente correlacionados aos do cargo de Auditor Fiscal da Receita Federal, distinto daquele ocupado pelo interessado na atividade.
ADMISSIBILIDADE
3.	Reitera-se o exame de admissibilidade realizado pelo Sar/Serur (peça 58) , que opinou pelo conhecimento do recurso, nos termos do artigo 48 da Lei 8.443/1992, c/c os artigos 285 e 286, parágrafo único, do RI/TCU, suspendendo-se os efeitos dos subitens 9.2, 9.4 e 9.4.1 Acórdão 1874/2021-TCU-Plenário. O Excelentíssimo Senhor Ministro Vital do Rêgo, mediante despacho de peça 61, concordou com esta unidade técnica. 
EXAME DE MÉRITO
4.	Delimitação
4.1. Constitui objeto do presente recurso definir se é lícita a atribuição de proventos atrelados à remuneração de cargo distinto daquele de nível médio ocupado na atividade pelo ex-Auxiliar de Fiscal do ex-Território do Amapá.
5.	Dos proventos de ex-ocupante do cargo de Auxiliar de Fiscal do ex-Território do Amapá
5.1. Defende o recorrente a regularidade da percepção de proventos correlacionados aos do cargo de Auditor Fiscal da Receita Federal, com base nos seguintes argumentos.
5.2. O ato de aposentadoria do interessado foi considerado ilegal ao fundamento de existir configurada ilegalidade na equiparação salarial com o inativo de nível superior da carreira de Auditor Fiscal da Receita Federal, operada pela Lei 13.681/2018, que estaria em desacordo com o art. 3º da Emenda Constitucional 79/2014 (peça 53, p. 2-3) .
5.3. Ao contrário do afirmado no item 6 do voto do Relator a quo, o servidor ingressou nos quadros do extinto território do Amapá, por meio de concurso público, conforme editais Esaf 1/1980, 2/1980 e 5/1981, passando a integrar a carreira de tributação e arrecadação federal, no mês de agosto de 1981 (peça 53, p. 4, e peça 56) .
5.4. Transcreve os itens 21 a 23 do voto do Relator a quo, asseverando que, nos termos do raciocínio inserto nessas razões iniciais, o deferimento do registro da aposentadoria representava a escorreita aplicação da Lei 13.681/2018 ao caso, não tendo havido ofensa ao art. 37, inciso II, da Carta Magna, menos ainda ao art. 7º da Emenda Constitucional 79/2014 (peça 53, p. 4) 
5.5. A inteligência do art. 3º, inciso V, e § 6º da Lei 13.681/2018 suscita o histórico legal que antecede a própria lei e a mens lege, salvaguardando os valores que, efetivamente, pretendeu proteger o legislador, exatamente como fez o STF ao debater e firmar a constitucionalidade da lei na ADI 5.935/DF (peça 53, p. 5-15, e peça 54) .
5.6. É incabível a correlação evolutiva dos Auxiliares Fiscais dos ex-territórios com os Analistas da RFB alegada pelo Relator e pelo Revisor, visto que os Auxiliares de Fiscal sempre tiveram como principal atividade o lançamento de crédito tributário, por exemplo ICMS, ITCD e IPVA após a Constituição de 1988 e impostos existentes anteriormente a esta Carta, como o Imposto Único de Mineração (peça 53, p. 16-17) .
5.7. A evolução da carreira federal não implica na mesma evolução de seu par no âmbito estadual, podendo-se observar comparativamente a evolução do Grupo TAF no Estado do Amapá, tendo a Lei 0982/2006 mudado a nomenclatura das carreiras do Fisco Estadual em seu art. 28, enquanto o art. 30 equiparou as prerrogativas funcionais já existentes para os Fiscais de Tributos e Auxiliares de Fiscal do quadro do extinto território e o art. 6º estabeleceu as atribuições do Fiscal da Receita Estadual (peça 53, p. 18-19) .
5.8. As atribuições efetivas e legalmente previstas aos Auxiliares de Fiscal do ex-Território do Amapá não o equiparam ao Analista da Receita Federal, de forma que foi correta a expressa previsão da inclusão destes na Tabela "a" do Anexo VII da Lei 13.464/2017, do Auditor Fiscal da Receita Federal, pois esta seria a única que possui as atribuições de constituição de crédito tributário, obedecendo ao preceito previsto nos arts. 31, § 1º, e 7º da PEC 79/2014 (peça 53, p. 19) .
5.9. A justificativa apresentada pelo Deputado Cabuçu Borges, retratada no item 18 do voto condutor do acórdão recorrido, foi concisa; mesmo ao questionar o antigo enquadramento no PGPE, reproduz expressa e corretamente que a referência exata para enquadramento dos servidores é a Tabela "a" do Anexo VII da Lei 13.464/2017 (peça 53, p. 19-20) .
5.10. Assim, requer que sejam recebidas as razões expendidas e declarada a legalidade do ato de concessão de aposentadoria do recorrente, considerando, especialmente, a intenção do legislador ao criar a nova norma legal, finalidade da EC 98/2017 e da Lei 13.681/2018 (peça 21) .
5.11. Posteriormente ao falecimento do recorrente, ocorrido em 15/4/2022 (peça 77) , houve a juntada aos autos dos documentos integrantes das peças 72 a 79. No memorial de peça 78, foram reforçados os argumentos anteriormente apresentados, como segue:
	a) a declaração de constitucionalidade pelo STF da EC 98/2017 e da MP 817/2018 (convertida na Lei 13.681/2018) , no âmbito da ADI 5.935/DF, produz efeitos vinculantes, imediatos, e a aplicabilidade do princípio da especialidade. Além da impossibilidade de ser reformada, nos termos do art. 26 da Lei 9.868/1999, também não poderá ser objeto de ação rescisória (peça 78, p. 2-4) ;
	b) houve desconsideração do princípio da especialidade e de decisões administrativas fundamentadas, sendo que, no julgamento, seguindo o voto revisor, o TCU afastou a aplicabilidade da lei especial (Lei 13.681/2018) para aplicar a norma geral (Lei 8.112/1990) , como regente da matéria (peça 78, p. 4) ;
	c) no voto revisor, ao restringir direitos, foi promovida análise teleológica, com a finalidade de afastar a aplicabilidade do art. 3º, inciso V, e § 6º da Lei 13.681/2018, originada da MP 817/2018, cuja constitucionalidade já havia sido reconhecida em sede de ADI (peça 78, p. 5) ;
	d) no que tange à competência para a constituição e lançamento de crédito tributário, reafirma que atribuições legalmente previstas aos Auxiliares de Fiscal do ex-Território Federal do Amapá não se equiparam ao do Analista da Receita Federal, sendo correta a previsão da inclusão destes na Tabela "a" do Anexo VII da Lei 13.464/2017, posto que a competência para exercer as atividades do Grupo TAF é exclusiva do Auditor Fiscal da Receita Federal (peça 78, p. 7-8) ;
	e) há necessidade de tratamento isonômico com os servidores do ex-Território de Roraima, do Grupo TAF em extinção, que desde a edição da EC 79/2014 passaram a integrar as Carreiras do Grupo Tributação, Arrecadação e Fiscalização da União (TAF) , na tabela correspondente ao cargo de Auditor Fiscal da Receita Federal, enquanto o tratamento isonômico ao Amapá, somente veio ocorrer com o advento da Lei 13.681/2018 (peça 78, p. 8) .
Análise
5.12. Consta do ato de peça 19, que João Matias da Rocha aposentou-se, em 10/10/2018, no cargo de Auxiliar de Fiscal do ex-Território do Amapá, que exige escolaridade de nível médio, mas com atribuição de proventos equivalentes aos do cargo de Auditor Fiscal da Receita Federal, de nível superior.
5.13. Para fins de correlação, tomando-se por base a Carreira Tributária e Aduaneira da Receita Federal do Brasil (Carreira de Auditoria da Receita Federal, conforme o art. 1º e Anexo I da Lei 10.910/2004) , tem-se que o cargo correspondente ao de Auxiliar de Fiscal do Amapá seria o cargo de Analista Tributário, oriundo do antigo cargo de nível médio de Técnico do Tesouro Nacional de que tratava o Decreto-Lei 2.225/1985.
5.14. Observou a unidade técnica especializada que o Código Tributário do Amapá (Lei Estadual 400/1997) , estado para o qual o recorrente trabalhou até a aposentadoria, contém expressa distinção entre as atribuições dos "Auditores Fiscais de Tributos e/ou Fiscais de Tributos do ex-Território Federal do Amapá à disposição do Estado" e as dos "Fiscais de Tributos Auxiliares e/ou de Auxiliares de Fiscais do ex-Território Federal do Amapá à disposição do Estado" (art. 147, § 1º, alíneas "a" e "b".
5.15. Inicialmente, entendeu-se que a interpretação dada pelo Ministério da Economia ao inciso V e ao § 6º do art. 3º da Lei 13.681/2018 acabou por unificar, por via oblíqua, os antigos cargos de Fiscal de Tributos e de Auxiliar de Fiscal de ex-territórios e, por consequência, equiparar a remuneração de ambos à de Auditor Fiscal da Receita, em flagrante ofensa ao art. 37, inciso II, da Constituição Federal (princípio do concurso público) e ao próprio art. 7º da Emenda Constitucional 79/2014 (que vincula "direitos remuneratórios" a "carreiras correspondentes") .
5.16. Por considerar que o TCU não se encontra legitimado a fazer controle de constitucionalidade de norma legal, nem mesmo em caráter incidental, como assentou o Supremo Tribunal Federal em recente deliberação (MS 35.410, julgado em 13/4/2021) , o Relator a quo havia proposto que fosse deferido o registro da aposentadoria do interessado e submetida a questão da possível inconstitucionalidade inserta na Lei 13.681/2018 ao escrutínio da Procuradoria-Geral da República, para adoção das medidas judiciais que eventualmente entendesse cabíveis.
5.17. Todavia, depois de analisar as razões apresentadas pelo Ministro Walton Alencar Rodrigues em seu voto revisor, o Ministro-Relator Benjamin Zymler convenceu-se de que a negativa de registro do ato de aposentadoria, como defende o revisor, é a solução mais adequada à hipótese, no que foi acompanhado pelos integrantes do Plenário, uma vez que o deslinde do caso requer apenas interpretação sistemática e teleológica da norma legal, não se fazendo necessário nenhum tipo de controle de constitucionalidade, como demonstrado nos itens 26 a 47 do voto de peça 33.
5.18. O cotejo do art. 147, § 1º, alíneas "a" e "b", da Lei Amapaense 400/1997 (que dispõe sobre o código tributário do Amapá) com o art. 6º, inciso I, alínea "c", e  § 2º, inciso II, da Lei 10.593/2002 (que dispõe sobre a Carreira de Auditoria da Receita Federal do Brasil) revela a inequívoca correspondência dos cargos de Fiscal e Auxiliar de Fiscal do ex-Território do Amapá, pela ordem, com os cargos de Auditor e Analista Tributário da Receita Federal. Evidencia ainda mais o paralelismo o fato de o cargo de Analista Tributário da Receita Federal derivar do antigo cargo de nível médio de Técnico do Tesouro Nacional (cf. Decreto-Lei 2.225/1985 e art. 17 da Lei 10.593/2002) , que deriva, por sua vez, do cargo também de nível médio de Técnico de Atividades Tributárias, em tudo similar ao Auxiliar de Fiscal dos ex-territórios.
5.19. A própria Lei 13.681/2018 (que, em seu art. 3º, inciso V e § 6º, remete à "tabela 'a' do Anexo VII da Lei nº 13.464") estabelece, em seu art. 5º, que os servidores dos ex-Territórios Federais do Amapá, de Roraima e de Rondônia incorporados a quadro em extinção da União nos casos de opção de que tratam as Emendas Constitucionais nos 60/2009, 79/2014 e 98/2017, serão enquadrados em cargos de atribuições equivalentes ou assemelhadas, integrantes de planos de cargos e carreiras da União, no nível de progressão alcançado, assegurados os direitos, as vantagens e os padrões remuneratórios a eles inerentes.
5.20. Asseverou o Relator a quo que a aparente antinomia entre as disposições do art. 3º, inciso V e § 6º, e do art. 5º da Lei 13.681/2018, que fundamenta a remuneração atribuída pelo Ministério Economia aos Auxiliares de Fiscal dos ex-territórios, se  resolve com a interpretação sistemática e teleológica da norma.
5.21. Eventual "enquadramento" dos servidores dos ex-territórios nas atuais carreiras do funcionalismo federal, ainda que apenas para fins remuneratórios, deve obedecer aos requisitos fixados nas respectivas leis de regência, em especial na Lei 10.593/2002 (arts. 5º, 6º e 17) e na Lei 10.910/2004, que reestruturou a Carreira de Arrecadação e Tributação e fixou a remuneração dos cargos. 
5.22. Nesse contexto, tem-se que as atribuições e as exigências profissionais para o exercício do cargo de Auxiliar de Fiscal de ex-território se equiparam às relativas ao antigo cargo de Técnico de Atividades Tributárias, sucedido por Técnico do Tesouro Nacional, atualmente denominado Analista Tributário da Receita Federal. Tanto a Emenda Constitucional 79/2014 quanto a Lei 13.681/2018, que regulamentou suas disposições, conferem aos servidores dos ex-territórios direito a isonomia remuneratória com os ocupantes de cargos federais de atribuições equivalentes ou assemelhadas.
5.23. No Edital ESAF/CRS 5/1981, foi tornada pública a relação dos candidatos aprovados na primeira etapa do concurso para Auxiliar de Fiscal do Território Federal do Amapá, onde consta o nome de João Matias da Rocha como classificado em oitavo lugar (peça 56, p. 2-3) . 
5.24. Como se pode ver, o interessado não prestou concurso público para cargo de nível superior. Na ADI 5.935/DF, foram consideradas constitucionais as disposições da EC 98/2017, que deu nova redação ao art. 31 da EC 19/1998, cujo § 1º estabeleceu que o enquadramento de servidores no quadro em extinção da administração pública federal se daria no cargo em que foram anteriormente admitidos ou em cargo equivalente, que, no caso do recorrente, é de nível médio, e não superior, o que afasta o alegado desrespeito ao decidido pelo STF, na ADI 5.935/DF, acerca de concurso público.
5.25. Diante disso, entende-se que não há nada a reparar na conclusão, contida no voto condutor do acórdão recorrido, de que, à luz de uma abordagem sistêmica do ordenamento, segue-se que o cargo de Auxiliar de Fiscal do ex-Território do Amapá deve observar a estrutura remuneratória prevista na tabela "b" do Anexo IV da Lei 10.910/2004, com os valores estabelecidos no Anexo VII da Lei 13.464/2017, ou seja, a remuneração fixada para os Analistas Tributários da Receita Federal. Assim, ao contrário do alegado pelo recorrente, a abordagem teleológica não veio restringir direitos, pois somente se prestou a corroborar o resultado a que se chegou com a interpretação sistemática do ordenamento jurídico.
5.26. No que tange ao memorial juntado à peça 78, cumpre ressaltar que não ocorreu a alegada desconsideração do princípio da especialidade e de decisões administrativas fundamentadas para afastar a aplicabilidade da lei especial (Lei 13.681/2018) para aplicar a norma geral (Lei 8.112/1990) , como regente da matéria. Observa-se que o julgamento realizado pelo TCU não seguiu o voto revisor, mas os fundamentos apresentados em seu voto pelo Relator a quo, que registrou, no item 32 (peça 33, p. 8) , que os servidores dos ex-territórios são servidores federais, bem como que a Lei 8.112/1990, em seu art. 2º, parágrafo único, remete a leis específicas os requisitos para ingresso e promoção dos servidores, os quais se encontram fixados na Lei 10.593/2002 (especialmente nos arts. 5º, 6º e 17) e na Lei 10.910/2004, que reestruturou a carreira e fixou a remuneração dos integrantes da Carreira de Arrecadação e Tributação.
5.27. Diante disso, opina-se pela rejeição dos argumentos apresentados.
CONCLUSÃO
6.	Da análise de mérito, conclui-se que não é lícita a atribuição de proventos atrelados à remuneração de cargo distinto daquele de nível médio ocupado na atividade pelo ex-Auxiliar de Fiscal do ex-Território do Amapá.
6.1. Por conseguinte, deve-se negar provimento ao presente recurso.
PROPOSTA DE ENCAMINHAMENTO
7. Ante o exposto, submetem-se os autos à consideração superior, propondo-se, com fundamento no art. 48 da Lei 8.443/1992:
a)	conhecer do recurso e, no mérito, negar-lhe provimento;
b)	informar ao recorrente e demais interessados do acórdão a ser proferido, destacando que o relatório e o voto que o fundamentam podem ser acessados por meio do endereço eletrônico www.tcu.gov.br/acordaos.
2.	O Ministério Público junto ao TCU manifestou-se de acordo com a proposição da unidade técnica (peça 91) .
É o Relatório.

Ângela Soraia Amoras Collares (OAB/DF 17.506) e outros.

Procurador Júlio Marcelo de Oliveira.

APOSENTADORIA. ATRIBUIÇÃO DE PROVENTOS ATRELADOS À REMUNERAÇÃO DE CARGO DISTINTO DAQUELE OCUPADO PELO INTERESSADO NA ATIVIDADE. INTELIGÊNCIA DO ART. 3º, INCISO V E § 6º, DA LEI 13.681/2018. ILEGALIDADE DO ATO DE CONCESSÃO. PEDIDO DE REEXAME. CONHECIMENTO. ÓBITO DO APOSENTADO. APRESENTAÇÃO DE MEMORIAL PELA VIÚVA. ARGUMENTOS INSUFICIENTES PARA MODIFICAR O ACÓRDÃO CONTESTADO. NEGATIVA DE PROVIMENTO.

APOSENTADORIA (APOS)

Secretaria de Recursos (Serur).

Atuo nos presentes autos com fundamento no art. 55, inciso II, alínea "a", do Regimento Interno do TCU, tendo em vista haver sido designado, por meio da Portaria-TCU 17-Seae, de 3/3/2023, substituto do eminente Ministro Vital do Rêgo.
Aprecia-se, nesta oportunidade, pedido de reexame interposto pelo Sr. João Matias da Rocha (falecido) em face do Acórdão 1874/2021-TCU-Plenário, por meio do qual esta Corte de Contas considerou ilegal o ato de concessão de aposentadoria emitido em favor do recorrente, em razão de os proventos do Auxiliar de Fiscal do ex-Território do Amapá terem sido indevidamente correlacionados aos do cargo de Auditor Fiscal da Receita Federal, distinto daquele ocupado pelo interessado na atividade.
No pedido de reexame interposto pelo recorrente (peça 53) , complementado pelos memoriais juntados na peça 78, alega-se, para sustentar a regularidade da percepção, em síntese, o seguinte: 
 (i) o ato de aposentadoria do interessado foi considerado ilegal ao fundamento de existir configurada ilegalidade na equiparação salarial com o inativo de nível superior da carreira de Auditor Fiscal da Receita Federal, operada pela Lei 13.681/2018, que estaria em desacordo com o art. 3º da Emenda Constitucional 79/2014 (peça 53, p. 2-3) ;
 (ii) ao contrário do afirmado no item 6 do voto do Relator a quo, o servidor ingressou nos quadros do extinto território do Amapá, por meio de concurso público, conforme editais Esaf 1/1980, 2/1980 e 5/1981, passando a integrar a carreira de tributação e arrecadação federal, no mês de agosto de 1981 (peça 53, p. 4, e peça 56) ;
 (iii) assevera que, nos termos do raciocínio inserto nessas razões iniciais, o deferimento do registro da aposentadoria representava a escorreita aplicação da Lei 13.681/2018 ao caso, não tendo havido ofensa ao art. 37, inciso II, da Carta Magna, menos ainda ao art. 7º da Emenda Constitucional 79/2014 (peça 53, p. 4) ;
 (iv) a inteligência do art. 3º, inciso V, e § 6º da Lei 13.681/2018 suscita o histórico legal que antecede a própria lei e a mens lege, salvaguardando os valores que, efetivamente, pretendeu proteger o legislador, exatamente como fez o STF ao debater e firmar a constitucionalidade da lei na ADI 5.935/DF (peça 53, p. 5-15, e peça 54) ;
 (v) é incabível a correlação evolutiva dos Auxiliares Fiscais dos ex-territórios com os Analistas da RFB alegada pelo Relator e pelo Revisor, visto que os Auxiliares de Fiscal sempre tiveram como principal atividade o lançamento de crédito tributário, por exemplo ICMS, ITCD e IPVA após a Constituição de 1988 e impostos existentes anteriormente a esta Carta, como o Imposto Único de Mineração (peça 53, p. 16-17) ;
 (vi) as atribuições efetivas e legalmente previstas aos Auxiliares de Fiscal do ex-Território do Amapá não o equiparam ao Analista da Receita Federal, de forma que foi correta a expressa previsão da inclusão destes na Tabela "a" do Anexo VII da Lei 13.464/2017, do Auditor Fiscal da Receita Federal, pois esta seria a única que possui as atribuições de constituição de crédito tributário, obedecendo ao preceito previsto nos arts. 31, § 1º, e 7º da PEC 79/2014 (peça 53, p. 19) ;
 (vii) a declaração de constitucionalidade pelo STF da EC 98/2017 e da MP 817/2018 (convertida na Lei 13.681/2018) , no âmbito da ADI 5.935/DF, produz efeitos vinculantes, imediatos, e a aplicabilidade do princípio da especialidade. Além da impossibilidade de ser reformada, nos termos do art. 26 da Lei 9.868/1999, também não poderá ser objeto de ação rescisória (peça 78, p. 2-4) ;
 (viii) houve desconsideração do princípio da especialidade e de decisões administrativas fundamentadas, sendo que, no julgamento, seguindo o voto revisor, o TCU afastou a aplicabilidade da lei especial (Lei 13.681/2018) para aplicar a norma geral (Lei 8.112/1990) , como regente da matéria (peça 78, p. 4) ;
 (ix) no voto revisor, ao restringir direitos, foi promovida análise teleológica, com a finalidade de afastar a aplicabilidade do art. 3º, inciso V, e § 6º da Lei 13.681/2018, originada da MP 817/2018, cuja constitucionalidade já havia sido reconhecida em sede de ADI (peça 78, p. 5) ;
 (x) no que tange à competência para a constituição e lançamento de crédito tributário, reafirma que atribuições legalmente previstas aos Auxiliares de Fiscal do ex-Território Federal do Amapá não se equiparam ao do Analista da Receita Federal, sendo correta a previsão da inclusão destes na Tabela "a" do Anexo VII da Lei 13.464/2017, posto que a competência para exercer as atividades do Grupo TAF é exclusiva do Auditor Fiscal da Receita Federal (peça 78, p. 7-8) ;
 (xi) há necessidade de tratamento isonômico com os servidores do ex-Território de Roraima, do Grupo TAF em extinção, que desde a edição da EC 79/2014 passaram a integrar as Carreiras do Grupo Tributação, Arrecadação e Fiscalização da União (TAF) , na tabela correspondente ao cargo de Auditor Fiscal da Receita Federal, enquanto o tratamento isonômico ao Amapá, somente veio ocorrer com o advento da Lei 13.681/2018 (peça 78, p. 8) ;
A Secretaria de Recursos (Serur) , em seu percuciente parecer (peça 80) , propõe que o apelo interposto seja conhecido, e no mérito, que seja a ele negado provimento. A unidade instrutiva concluiu, em suma, que não é lícita a atribuição de proventos atrelados à remuneração de cargo distinto daquele de nível médio ocupado na atividade pelo ex-Auxiliar de Fiscal do ex-Território do Amapá.
O Ministério Público junto ao Tribunal (MPTCU) , em sua manifestação regimental, ratificou as conclusões formuladas pela Serur.
II
Reforço o entendimento já externado no despacho de peça 61 no sentido de que o recurso em epígrafe seja conhecido, uma vez preenchidos os requisitos de admissão que regem a espécie. 
No tocante à análise de mérito do apelo, registro minha concordância integral com a proposta formulada pela unidade técnica, aquiescida pela manifestação do MPTCU, razão pela qual acolho os pareceres precedentes por seus próprios fundamentos, valendo-me, para tanto, da técnica da motivação per relationem, nos termos do art. 2º, § 3º, do Decreto 9.830, de 10 de junho de 2019, sem prejuízo de tecer os comentários a seguir.
De início, cabe rememorar a questão de fundo que se debate no presente recurso. O recorrente ingressou nos quadros da Administração Federal, após ter prestado concurso público (editais Esaf 1/1980, 2/1980 e 5/1981) , para o cargo de nível médio, de Auxiliar de Fiscal do ex-território do Amapá, regido pela Lei 6.550/1978. 
A despeito de ter prestado concurso público para cargo de nível intermediário (consoante consta na documentação juntada pelo recorrente) , vale dizer que até o mês de novembro de 2014 o cargo do recorrente integrava o Plano Geral de Cargos do Poder Executivo (PGPE) , com vencimentos de nível intermediário (classe especial, padrão III) . Naquele mês, sua remuneração total foi de R$ 4.486,34. 
Já no mês seguinte, em dezembro de 2014, sua retribuição foi elevada para R$ 12.871,68, por força do artigo 7º da Emenda Constitucional 79/2014, que assegurou aos servidores dos extintos territórios, regularmente admitidos pela União, nas Carreiras do Grupo Tributação, Arrecadação e Fiscalização, de que trata a Lei 6.550/1978, cedidos aos Estados do Amapá, de Roraima e de Rondônia, os mesmos direitos remuneratórios auferidos pelos integrantes das Carreiras correspondentes do Grupo Tributação, Arrecadação e Fiscalização da União, de que trata a Lei 5.645/1970.
Consoante consta no voto condutor do Acórdão recorrido:
 (...) 
9. Na ocasião, com esteio na regulamentação feita pela Medida Provisória 660/2014, mais especificamente no inciso VIII de seu art. 2º, convertida na Lei 13.121/2015, o cargo do servidor foi equiparado, para fins remuneratórios, ao cargo de Analista Tributário da Receita Federal. Tais normativos incluíram na Lei 12.800/2013 o seguinte dispositivo:
"Art. 2º [...]
............................................................................................................................................
VIII - os servidores dos ex-Territórios do Amapá, de Roraima e de Rondônia incorporados a quadro em extinção da União serão enquadrados em cargos de atribuições equivalentes ou assemelhadas, integrantes de planos de cargos e carreiras da União, no nível de progressão alcançado, assegurados os direitos, vantagens e padrões remuneratórios a eles inerentes".
10.	Mais tarde, pela Lei 13.464/2017, o mesmo artigo teve ainda incluído o inciso IX:
"IX - aplica-se aos servidores ativos, inativos e pensionistas de que trata o art. 7º da Emenda Constitucional nº 79, de 27 de maio de 2014, a diferença remuneratória decorrente dos reajustes da tabela 'a' do Anexo VII da lei decorrente da conversão da Medida Provisória nº 765, de 29 de dezembro de 2016".
11.	A tabela "a" do Anexo VII da MP 765, cumpre esclarecer, corresponde à remuneração do cargo de Auditor Fiscal da Receita; a tabela "b" do mesmo Anexo, à do cargo de Analista Tributário. Ambas apresentavam, à época, os mesmos índices de reajuste.
12.	A despeito da relativa imprecisão do comando inserto no inciso IX, acima, entendeu-se, então, que seu objetivo seria apenas assegurar aos servidores e pensionistas dos ex-territórios a manutenção da paridade remuneratória - à época, já alcançada - com os integrantes das correspondentes carreiras da União, tudo em perfeita harmonia com o art. 7º da EC 79. Assim, o sr. João Matias permaneceu com sua remuneração atrelada aos vencimentos do cargo de Analista Tributário (tabela "b" do Anexo VII da MP 765) .
A questão polêmica se inicia a partir da edição da Lei 13.681/2018, decorrente da conversão da Medida Provisória 817/2018:
Art. 1º Esta Lei disciplina o disposto nas Emendas Constitucionais nº s 60, de 11 de novembro de 2009, 79, de 27 de maio de 2014, e 98, de 6 de dezembro de 2017, e dispõe sobre as tabelas de salários, vencimentos, soldos e demais vantagens aplicáveis aos servidores civis, aos militares e aos empregados oriundos dos ex-Territórios Federais, integrantes do quadro em extinção de que trata o art. 89 do Ato das Disposições Constitucionais Transitórias e o art. 31 da Emenda Constitucional 19, de 4 de junho de 1998.
Art. 2º Poderão optar pela inclusão nos quadros em extinção a que se refere esta Lei:
[...]
III - a pessoa que revestiu a condição de servidor público federal da administração direta, autárquica ou fundacional, de servidor municipal ou de integrante da carreira de policial, civil ou militar, dos ex-Territórios Federais do Amapá e de Roraima e que, comprovadamente, se encontrava no exercício de suas funções, prestando serviço à administração pública dos ex-Territórios Federais ou de prefeituras neles localizadas na data em que foram transformados em Estado;
[...]
Art. 3º No caso de opção para a inclusão em quadro em extinção da União de que tratam as Emendas Constitucionais nº s 60, de 11 de novembro de 2009, 79, de 27 de maio de 2014, e 98, de 6 de dezembro de 2017:
[...]
V - aplica-se aos servidores ativos, inativos e pensionistas de que trata o art. 7º da Emenda Constitucional nº 79, de 27 de maio de 2014, e o art. 5º da Emenda Constitucional nº 98, de 6 de dezembro de 2017, a tabela 'a' do Anexo VII da Lei nº 13.464, de 10 de julho de 2017.
[...]
§ 6º Ressalvadas as parcelas remuneratórias estabelecidas na Constituição Federal, a remuneração dos servidores e pensionistas a que se refere o inciso V do caput deste artigo passa a ser composta exclusivamente pelos valores constantes da tabela 'a' do Anexo VII da Lei nº 13.464, de 10 de julho de 2017, não lhes sendo devidas quaisquer outras parcelas remuneratórias legalmente previstas, especialmente:
[...]
............................................................................................................................................
Art. 5º Os servidores dos ex-Territórios Federais do Amapá, de Roraima e de Rondônia incorporados a quadro em extinção da União nos casos de opção de que tratam as Emendas Constitucionais nos 60, de 11 de novembro de 2009, 79, de 27 de maio de 2014 , e 98, de 6 de dezembro de 2017, serão enquadrados em cargos de atribuições equivalentes ou assemelhadas, integrantes de planos de cargos e carreiras da União, no nível de progressão alcançado, assegurados os direitos, as vantagens e os padrões remuneratórios a eles inerentes.
Considerando a literalidade do inciso V e do § 6º do art. 3º da Lei 13.681/2018, a tabela do cargo de Auditor Fiscal passaria a ser direta e indistintamente aplicada à remuneração de todos os cargos referidos no art. 7º da EC 79, independentemente do grau de responsabilidade de suas atribuições ou das respectivas exigências de escolaridade. Com isso, em junho de 2018, a remuneração do cargo de nível médio de Auxiliar de Fiscal do ex-território do Amapá, ocupado pelo Sr. João Matias da Rocha, saltou para R$ 26.127,87.
Ocorre que a leitura do inciso V e do § 6º do art. 3º da Lei 13.681/2018 deve necessariamente se adequar ao que foi autorizado pela Emenda Constitucional 79/2014, que assim dispôs:
Art. 1º O art. 31 da Emenda Constitucional nº 19, de 4 de junho de 1998, passa a vigorar com a seguinte redação:
'Art. 31. Os servidores públicos federais da administração direta e indireta, os servidores municipais e os integrantes da carreira policial militar dos ex-Territórios Federais do Amapá e de Roraima que comprovadamente encontravam-se no exercício regular de suas funções prestando serviços àqueles ex-Territórios na data em que foram transformados em Estados, os servidores e os policiais militares admitidos regularmente pelos governos dos Estados do Amapá e de Roraima no período entre a transformação e a efetiva instalação desses Estados em outubro de 1993 e, ainda, os servidores nesses Estados com vínculo funcional já reconhecido pela União integrarão, mediante opção, quadro em extinção da administração federal.
§ 1º O enquadramento referido no caput para os servidores ou para os policiais militares admitidos regularmente entre a transformação e a instalação dos Estados em outubro de 1993 deverá dar-se no cargo em que foram originariamente admitidos ou em cargo equivalente.
[...]'
............................................................................................................................................
Art. 7º Aos servidores admitidos regularmente pela União nas Carreiras do Grupo Tributação, Arrecadação e Fiscalização de que trata a Lei nº 6.550, de 5 de julho de 1978, cedidos aos Estados do Amapá, de Roraima e de Rondônia são assegurados os mesmos direitos remuneratórios auferidos pelos integrantes das Carreiras correspondentes do Grupo Tributação, Arrecadação e Fiscalização da União de que trata a Lei nº 5.645, de 10 de dezembro de 1970.
Destaco que, no âmbito da Carreira Tributária e Aduaneira da Receita Federal do Brasil, o cargo correspondente ao de Auxiliar de Fiscal do Amapá seria o cargo de Analista Tributário, oriundo do antigo cargo de nível médio de Técnico do Tesouro Nacional (cf. Decreto-Lei 2.225/1985) .
Nesse sentido, vale mencionar que o Código Tributário do Amapá (Lei Estadual 400/1997) , estado para o qual recorrente trabalhou até a aposentadoria, faz expressa distinção entre as atribuições dos "Auditores Fiscais de Tributos e/ou Fiscais de Tributos do ex-Território Federal do Amapá à disposição do Estado", de um lado, e dos "Fiscais de Tributos Auxiliares e/ou de Auxiliares de Fiscais do ex-Território Federal do Amapá à disposição do Estado", de outro. É nítida a competência funcional de cada um dos cargos estaduais mencionados. Senão vejamos:
Art. 147. A fiscalização tributária compete à Secretaria de Estado da Fazenda, por meio dos órgãos próprios e, supletivamente, aos servidores concursados, ocupantes dos cargos de Auditor da Receita Estadual, Fiscal da Receita Estadual, Fiscal e Auxiliar de Fiscal do ex-Território Federal do Amapá à disposição do Estado.
§ 1º A fiscalização dos tributos estaduais compete: 
a) genérica e privativamente aos servidores concursados na categoria de Auditores Fiscais de Tributos e/ou Fiscais de Tributos do ex-Território Federal do Amapá à disposição do Estado, auxiliados pelos Fiscais de Tributos Auxiliares e/ou de Auxiliares de Fiscais do ex-Território Federal do Amapá à disposição do Estado, lotados na Secretaria de Estado da Fazenda;
b) subsidiariamente, aos servidores concursados na categoria de Fiscais de Tributos Auxiliares e/ou de Auxiliares de Fiscais do ex-Território Federal do Amapá à disposição do Estado, quando se tratar de mercadorias em trânsito.
Portanto, o enquadramento autorizado pela Emenda Constitucional 79/2014 não pode ser ampliado por um dispositivo de lei. Ademais, para chegar a essa conclusão, recorro às considerações acolhidas pelo relator a quo e lançadas no voto revisor apresentado pelo eminente Ministro Walton Alencar Rodrigues, às quais, entendo, nenhum dos argumentos apresentados em grau de recurso foi hábil a afastar:
Ocorre que são tão gritantes as incoerências suscitadas nesse caso concreto, que não seria razoável que sobre ele deixe o TCU de dispor, não sendo, aliás, necessário, invocar a Constituição, mas apenas verificar a legislação em vigor, realizando controle de legalidade da ação administrativa.
Dessa forma, deter-me-ei apenas em analisar o fundamento do ato de concessão de aposentadoria do servidor João Matias da Rocha, sob prisma da legalidade, ainda que sua juridicidade também remeta à jurisprudência do STF sobre o assunto.
 Desde que o servidor João Matias da Rocha optou por integrar quadro em extinção do Plano Geral de Cargos do Poder Executivo, a natureza estatutária do cargo também atraiu a disciplina da Lei 8.112/1990, conforme artigo 12 do Decreto 8.365, de 24 novembro de 2014. Tal decreto regulamentou a Medida Provisória 660, de 24 de novembro de 2014, a qual dispõe sobre o exercício da opção para a inclusão em quadro em extinção da União de que trata a Emenda Constitucional 79, de 27 de maio de 2014.
Como tal, o artigo 10 da Lei 8.112/1990, com redação dada pela Lei 9.527/1997, prescreve que o provimento original do servidor público civil da União deverá ocorrer pela seguinte forma:
Art. 10.  A nomeação para cargo de carreira ou cargo isolado de provimento efetivo depende de prévia habilitação em concurso público de provas ou de provas e títulos, obedecidos a ordem de classificação e o prazo de sua validade.
Parágrafo único.  Os demais requisitos para o ingresso e o desenvolvimento do servidor na carreira, mediante promoção, serão estabelecidos pela lei que fixar as diretrizes do sistema de carreira na Administração Pública Federal e seus regulamentos.            
Pois bem, o artigo 3º, inciso V, § 6º, da Lei 13.861/2018, oriunda da conversão da Medida Provisória 817/2018, ao promover o reenquadramento salarial do servidor João Matias da Rocha, guindando os respectivos proventos de cargo de nível médio da carreira de tributação para os proventos do cargo de nível superior de Auditor Fiscal da Receita Federal, na prática, violou o artigo 10 da Lei 8.112/1990, promovendo indevida ascensão sem a prévia habilitação em concurso público.
Embora os aludidos diplomas legais ostentem a mesma estatura jurídica de lei ordinária, jamais o artigo 3º, inciso V, § 6º, da Lei 13.861/2018 poderia, na linha da hermenêutica tradicional, derrogar o artigo 10 do Estatuto dos Servidores Públicos Civis da União. 
Não se aplica, aqui, o princípio da especialidade, segundo a qual lex specialis derogat legi generali, não se verifica a derrogação expressa da norma anterior, tampouco opera-se incompatibilidade ou inteira regulação, pela novel norma legal de matéria tratada no diploma anterior (artigo 2º, §1º, do Decreto-Lei 4.657/1942) .
Tal distinção se justifica pela primazia que o conteúdo valorativo do artigo 10 da Lei 8.112/1990 alberga sobre todas as normas que regulam o serviço público civil da União, no que tange ao ingresso inicial em cargo efetivo da Administração Pública Federal. Sua força cogente dimana do próprio mandamento constitucional que, no artigo 37, inciso II, estabelece o concurso público como conditio sine qua non ao acesso ao quadro efetivo da União.
Apenas para destacar a elevada carga de conteúdo ético-moral, insculpido no artigo 10 do RJU, a jurisprudência do Supremo Tribunal Federal é pacífica e monolítica em refutar qualquer artifício urdido pelo legislador ordinário no sentido de contornar, por via oblíqua ou transversa, o imperativo do artigo 37, inciso II, da Constituição Federal, a qual se irradia sobre todo o ordenamento jurídico:
Afronta ao disposto no art. 37, II, e art. 134, § 1º, da Constituição do Brasil. (...) Servidores estaduais integrados na carreira de defensor público estadual, recebendo a remuneração própria do cargo de defensor público de primeira classe, sem o prévio concurso público. Servidores investidos na função de defensor público, sem especificação do modo como se deu a sua investidura, e ocupantes dos cargos de assistente jurídico de penitenciária e de analista de justiça. A exigência de concurso público como regra para o acesso aos cargos, empregos e funções públicas confere concreção ao princípio da isonomia. Não cabimento da transposição de servidores ocupantes de distintos cargos para o de defensor público no âmbito dos Estados-membros. (...) O servidor investido na função de defensor público até a data em que instalada a Assembleia Nacional Constituinte pode optar pela carreira, independentemente da forma da investidura originária 
 (art. 22 do ADCT) . ADI 3.819, rel. min. Eros Grau, j. 24-10-2007, P, DJE de 28-3-2008.; Rcl 16.950, rel. min. Cármen Lúcia, j. 1º-12-2015, 2ª T, DJE de 18-12-2015
Provimento derivado de cargos. (...) Dispositivos legais impugnados que afrontam o comando do art. 37, II, da CF, o qual exige a realização de concurso público para provimento de cargos na administração estatal. Embora sob o rótulo de reestruturação da carreira na Secretaria da Fazenda, procedeu-se, na realidade, à instituição de cargos públicos, cujo provimento deve obedecer aos ditames constitucionais.
ADI 3.857, rel. min. Ricardo Lewandowski, j. 18-12-2008, P, DJE de 27-2-2009.
A reestruturação de cargos, fundada em evolução legislativa de aproximação e na progressiva identificação de atribuições, não viola o princípio do concurso público quando: (i) uniformidade de atribuições entre os cargos extintos e aquele no qual serão os servidores reenquadrados; (ii) identidade dos requisitos de escolaridade para ingresso no cargo público; (iii) identidade remuneratória entre o cargo criado e aqueles extintos.
ADI 5.406, rel. min. Edson Fachin, j. 27-4-2020, P, DJE de 26-6-2020.
O respeito efetivo à exigência de prévia aprovação em concurso público qualifica-se, constitucionalmente, como paradigma de legitimação ético-jurídica da investidura de qualquer cidadão em cargos, funções ou empregos públicos, ressalvadas as hipóteses de nomeação para cargos em comissão (CF, art. 37, II) . A razão subjacente ao postulado do concurso público traduz-se na necessidade essencial de o Estado conferir efetividade ao princípio constitucional de que todos são iguais perante a lei, sem distinção de qualquer natureza, vedando-se, desse modo, a prática inaceitável de o poder público conceder privilégios a alguns ou de dispensar tratamento discriminatório e arbitrário a outros.
ADI 2.364, rel. min. Celso de Mello, j. 17-10-2018, P, DJE de 7-3-2019; ADI 2.113, rel. min. Cármen Lúcia, j. 4-3-2009, P, DJE de 21-8-2009
Ascensão ou acesso, transferência e aproveitamento no tocante a cargos ou empregos públicos. O critério do mérito aferível por concurso público de provas ou de provas e títulos é, no atual sistema constitucional, ressalvados os cargos em comissão declarados em lei de livre nomeação e exoneração, indispensável para cargo ou emprego público isolado ou em carreira. Para o isolado, em qualquer hipótese; para o em carreira, para o ingresso nela, que só se fará na classe inicial e pelo concurso público de provas ou de provas e títulos, não o sendo, porém, para os cargos subsequentes que nela se escalonam até o final dela, pois, para estes, a investidura se fará pela forma de provimento que é a "promoção". Estão, pois, banidas das formas de investidura admitidas pela Constituição a ascensão e a transferência, que são formas de ingresso em carreira diversa daquela para a qual o servidor público ingressou por concurso, e que não são, por isso mesmo, ínsitas ao sistema de provimento em carreira, ao contrário do que sucede com a promoção, sem a qual obviamente não haverá carreira, mas, sim, uma sucessão ascendente de cargos isolados. O inciso II do art. 37 da CF também não permite o "aproveitamento", uma vez que, nesse caso, há igualmente o ingresso em outra carreira sem o concurso exigido pelo mencionado dispositivo.
ADI 231, rel. min. Moreira Alves, j. 5-8-1992, P, DJ de 13-11-1992.;
ADI 94, rel. min. Gilmar Mendes, j. 7-12-2011, P, DJE de 16-12-2011;
RE 222.236 AgR, rel. min. Néri da Silveira, j. 17-10-2000, 2ª T, DJ de 24-11-2000;
RE 306.938 AgR, rel. min. Cezar Peluso, j. 18-9-2007, 2ª T, DJ de 11-10-2007;
ADI 430, rel. min. Sepúlveda Pertence, j. 25-5-1994, P, DJ de 1º-7-1994
É inconstitucional o aproveitamento de servidor, aprovado em concurso público a exigir formação de nível médio, em cargo que pressuponha escolaridade superior.
RE 740.008, rel. min. Marco Aurélio, j. 21-12-2020, P, DJE de 14-4-2021, Tema 697.
É inconstitucional, por dispensar o concurso público, a reestruturação de quadro funcional por meio de aglutinação, em uma única carreira, de cargos diversos, quando a nova carreira tiver atribuições e responsabilidades diferentes dos cargos originais.
RE 642.895, rel. min. Marco Aurélio, j. 15-5-2020, P, DJE de 3-6-2020, Tema 667.
Viola a CF o enquadramento de servidor, sem concurso público, em cargo diverso daquele de que é titular. Mesmo antes da CF de 1988, o STF tinha entendimento firmado no sentido da impossibilidade de convalidação da situação do servidor em desvio de função, seja para efetivá-lo no cargo ou para lhe deferir o pagamento da diferença remuneratória correspondente. (...) O fato de ocorrer o desvio de função não autoriza o enquadramento do servidor público em cargo diverso daquele em que foi inicialmente investido, mormente quando esses cargos não estão compreendidos em uma mesma carreira.
AR 2.137 AgR, rel. min. Dias Toffoli, j. 19-9-2013, P, DJE de 26-11-2013.
Fere o princípio inscrito no art. 37, II, da CF, a atribuição, independentemente de concurso público, dos vencimentos de cargo superior que haja desempenhado, por desvio de função, o servidor.
RE 219.934, rel. min. Octavio Gallotti, j. 14-6-2000, P, DJ de 16-2-2001.;
AR 2.240, rel. min. Dias Toffoli, j. 2-5-2012, dec. monocrática, DJE de 7-5-2012
Tendo por base reiterada e uniforme intelecção do Supremo sobre a matéria, há de se dar concretude e efetividade ao princípio constitucional do concurso público, estampada no artigo 10 da Lei 8.112/1990, devendo, assim, harmonizá-lo com o verdadeiro sentido e alcance extraído do artigo 3º, inciso V, § 6º, da Lei 13.861/2018, com o objetivo de dar-lhe coerência com o ordenamento jurídico.  Ao julgador, na aplicação da lei, incumbe o mister de atender aos fins sociais a que a ela se dirige e às exigências do bem comum (artigo 5º, do Decreto-Lei 4.657/1942) .
Nesse diapasão, a interpretação que melhor harmoniza a aplicação do artigo 3º, inciso V, § 6º, da Lei 13.861/2018 ao mandamento explícito no artigo 10 do Estatuto dos Servidores Públicos Civis da União é a que estabelece o enquadramento salarial do servidor João Matias da Rocha na retribuição correspondente ao cargo de nível médio de Analista Tributário da Receita Federal.
Do contrário, ao abonar exegese estritamente literal, descontextualizada de todo ordenamento jurídico, estaria aberta a vereda a toda sorte de subterfúgios, urdidos e moldados com o objetivo de burla do ditame constitucional do concurso público, previsto no artigo 10 da Lei 8.112/1990, tornando tábula rasa princípios administrativos e éticos básicos. Não é, com todas as vênias, o que se espera desta Corte de Contas. 
Poder-se-ia objetar que o artigo 3º, inciso V, § 6º, da Lei 13.861/2018 é expresso ao vincular a retribuição de todos os ex-servidores dos extintos territórios federais da carreira de tributação exclusivamente à remuneração do cargo de Auditor Fiscal da Receita Federal, independentemente do nível de escolaridade e responsabilidade, e sua não-aplicação in totum pelo julgador ou operador jurídico implicaria interpretação contra legem, a atentar contra a segurança jurídica e a certeza do Direito. Não compartilho desse pensamento.
A única intelecção juridicamente possível referente ao alcance e sentido do dispositivo da Lei 13.681/2018, é a que melhor preserva a norma legal no contexto jurídico, segundo as melhores regras de prudência adotadas pelos tribunais, sem, eufemisticamente, expungi-la do ordenamento ou, ainda, taxá-la de inconstitucional.
Não é de surpreender que os tribunais são desafiados com os limites da interpretação literal de diplomas normativos, em face de novas pautas axiológicas e políticas, que influenciam na evolução do Direito, a fim de dar-lhes coerência e sentido com todo o ordenamento jurídico.  Foi assim, por exemplo, reconhecimento da união estável de casal homoafetivo frente ao art. 226, § 3º da CF (ADI 4.277 e ADPF 132) , a criação de proibição do financiamento eleitoral por pessoa jurídica (ADPF 4.650) .
Por mais que o legislador ordinário tenha manifestado a intenção clara de vincular a remuneração de servidores dos extintos territórios federais à retribuição equivalente ao cargo de nível superior de Auditor Fiscal da Receita Federal, independentemente do nível de escolaridade e atribuição do cargo, esse fator não pode ser tomado como critério hermenêutico determinante.
Embora o conhecimento da mens legislatoris possa ser útil e importante para extrair o sentido efetivo da norma, a partir da circunstância em que foi produzida, eliminando eventuais ambiguidades e lacunas, não pode ela conduzir ao paradoxo que leve à falta de integridade e coerência de todo o ordenamento jurídico, ou não-cumprimento da finalidade social e bem comum. 
Demais disso, a partir da vigência do diploma legal, este adquire autonomia e vontade própria - mens legis - sujeita, portanto, a melhor interpretação que a compatibilize com o contexto normativo em que se insere.
Entendo, no caso concreto, violados não somente uma plêiade de princípios de ordem constitucional, que imantam todo o sistema pátrio, mas também princípios legais, ostensivamente explícitos na Lei 8.112/90 e em outros diplomas, que vedam deturpações como as ocorridas em concreto, de guindar os proventos do servidor aposentado de 4 para 23 mil reais, sem nenhuma razão de interesse público que a justifique.
Se o objetivo do legislador é destruir os cofres públicos, com a daninha distribuição de recursos públicos a apadrinhados políticos e beneficiários de prebendas, estamos a lidar com um caso clássico, replicado à exaustão, sem interesse público, nos territórios federais. Não posso considerar legal a exegese de norma que a contempla.
Também vale transcrever, por serem esclarecedores, os argumentos complementares, lançados pelo relator a quo por ocasião da prolação do acórdão recorrido:
 (...) 
25.	 Com efeito, o que se requer, no caso, é apenas a interpretação sistemática e teleológica da norma legal, não se fazendo necessário nenhum tipo de controle de constitucionalidade, como passo a demonstrar.
26.	 As normas de regência da matéria, mais propriamente, são a Lei 13.681/2018, que disciplina o disposto nas Emendas Constitucionais 60, 79 e 98, a Lei Estadual 400/1997, que dispõe sobre o código tributário do Amapá, a Lei 10.593/2002, que dispõe sobre a Carreira de Auditoria da Receita Federal do Brasil, a Lei 10.910/2004, que reestrutura a remuneração das Carreiras de Auditoria da Receita Federal, e a Lei 8.112/1990, que dispõe sobre o regime jurídico dos servidores públicos civis da União. Transcrevo os dispositivos pertinentes das três últimas leis, uma vez que as duas primeiras já foram reproduzidas anteriormente (destaques acrescentados) :
Lei 10.593/2002
"Art. 5º Fica criada a Carreira de Auditoria da Receita Federal do Brasil, composta pelos cargos de nível superior de Auditor-Fiscal da Receita Federal do Brasil e de Analista-Tributário da Receita Federal do Brasil. 
Art. 6º São atribuições dos ocupantes do cargo de Auditor-Fiscal da Receita Federal do Brasil:
I - no exercício da competência da Secretaria da Receita Federal do Brasil e em caráter privativo: 
a)  constituir, mediante lançamento, o crédito tributário e de contribuições; 
b)  elaborar e proferir decisões ou delas participar em processo administrativo-fiscal, bem como em processos de consulta, restituição ou compensação de tributos e contribuições e de reconhecimento de benefícios fiscais; 
c)  executar procedimentos de fiscalização, praticando os atos definidos na legislação específica, inclusive os relacionados com o controle aduaneiro, apreensão de mercadorias, livros, documentos, materiais, equipamentos e assemelhados; 
d)  examinar a contabilidade de sociedades empresariais, empresários, órgãos, entidades, fundos e demais contribuintes, não se lhes aplicando as restrições previstas nos arts. 1.190 a 1.192 do Código Civil e observado o disposto no art. 1.193 do mesmo diploma legal; 
e)  proceder à orientação do sujeito passivo no tocante à interpretação da legislação tributária; 
f)  supervisionar as demais atividades de orientação ao contribuinte; 
II - em caráter geral, exercer as demais atividades inerentes à competência da Secretaria da Receita Federal do Brasil.
§ 1o O Poder Executivo poderá cometer o exercício de atividades abrangidas pelo inciso II do caput deste artigo em caráter privativo ao Auditor-Fiscal da Receita Federal do Brasil. 
§ 2o Incumbe ao Analista-Tributário da Receita Federal do Brasil, resguardadas as atribuições privativas referidas no inciso I do caput e no § 1o deste artigo: 
I - exercer atividades de natureza técnica, acessórias ou preparatórias ao exercício das atribuições privativas dos Auditores-Fiscais da Receita Federal do Brasil; 
II - atuar no exame de matérias e processos administrativos, ressalvado o disposto na alínea b do inciso I do caput deste artigo; 
III - exercer, em caráter geral e concorrente, as demais atividades inerentes às competências da Secretaria da Receita Federal do Brasil. 
§ 3o Observado o disposto neste artigo, o Poder Executivo regulamentará as atribuições dos cargos de Auditor-Fiscal da Receita Federal do Brasil e Analista-Tributário da Receita Federal do Brasil.
............................................................................................................................................
Art. 17. Os ocupantes dos cargos de Auditor-Fiscal do Tesouro Nacional e de Técnico do Tesouro Nacional são transpostos, a partir de 1º de julho de 1999, na forma dos Anexos V e VI."
Lei 10.910/2004
"Art. 1º As Carreiras de Auditoria da Receita Federal do Brasil e Auditoria-Fiscal do Trabalho compõem-se de cargos efetivos agrupados nas classes A, B e Especial, compreendendo a 1ª (primeira) 5 (cinco) padrões, e as 2 (duas) últimas, 4 (quatro) padrões, na forma do Anexo I desta Lei.
Art. 2º-A. [...] 
Parágrafo único. Os valores do subsídio dos titulares dos cargos a que se refere o caput deste artigo são os fixados no Anexo IV desta Lei, com efeitos financeiros a partir das datas nele especificadas.
............................................................................................................................................
ANEXO IV
 (redação dada pela Lei 13.464, de 2017 [em seu Anexo VII]) 
CARREIRAS TRIBUTÁRIA E ADUANEIRA DA RECEITA FEDERAL DO BRASIL E DE AUDITORIA-FISCAL DO TRABALHO
VALOR DO VENCIMENTO BÁSICO
a) Cargos de Auditor-Fiscal da Receita Federal do Brasil:	Em R$
	CARGO
	CLASSE
	PADRÃO
	VENC. BÁSICO (JAN 2019) 

	Auditor-Fiscal da Receita Federal do Brasil
	ESPECIAL
	III
	27.303,62

			II
	26.545,07

			I
	26.075,71

		PRIMEIRA
	III
	24.629,46

			II
	24.146,54

			I
	23.208,90

		SEGUNDA
	III
	22.316,25

			II
	21.878,68

			I
	21.029,09

b) Cargos de Analista Tributário da Receita Federal do Brasil:	Em R$
	CARGO
	CLASSE
	PADRÃO
	VENC. BÁSICO (JAN 2019) 

	Analista Tributário da Receita Federal do Brasil
	ESPECIAL
	III
	16.276,05

			II
	15.695,44

			I
	15.387,69

		PRIMEIRA
	III
	14.505,74

			II
	13.947,83

			I
	12.895,55

		SEGUNDA
	III
	12.399,56

			II
	12.156,44

			I
	11.684,39"

Lei 8.112/1990
"Art. 10.  A nomeação para cargo de carreira ou cargo isolado de provimento efetivo depende de prévia habilitação em concurso público de provas ou de provas e títulos, obedecidos a ordem de classificação e o prazo de sua validade.
Parágrafo único.  Os demais requisitos para o ingresso e o desenvolvimento do servidor na carreira, mediante promoção, serão estabelecidos pela lei que fixar as diretrizes do sistema de carreira na Administração Pública Federal e seus regulamentos."
27.	 Como se vê, o cotejo do art. 147, § 1º, alíneas "a" e "b", da Lei Amapaense 400/1997 (item 20, acima) , de um lado, e do art. 6º, inciso I, alínea "c", e  § 2º, inciso II, da Lei 10.593/2002, de outro, revela a inequívoca correspondência dos cargos de Fiscal e Auxiliar de Fiscal do ex-território do Amapá, pela ordem, com os cargos de Auditor e Analista Tributário da Receita Federal.
28.	 O paralelismo fica ainda mais evidente quando se tem em conta que o cargo de Analista Tributário da Receita Federal deriva do antigo cargo de nível médio de Técnico do Tesouro Nacional (cf. Decreto-Lei 2.225/1985 e art. 17 da Lei 10.593/2002) , derivado, por sua vez, do cargo também de nível médio de Técnico de Atividades Tributárias, em tudo similar ao Auxiliar de Fiscal dos ex-territórios.
29.	 De outra parte, repito, a própria Lei 13.681/2018 (que, em seu art. 3º, inciso V e § 6º, remete à "tabela 'a' do Anexo VII da Lei nº 13.464") estabelece, em seu art. 5º:
"Os servidores dos ex-Territórios Federais do Amapá, de Roraima e de Rondônia incorporados a quadro em extinção da União nos casos de opção de que tratam as Emendas Constitucionais nos 60, de 11 de novembro de 2009, 79, de 27 de maio de 2014 , e 98, de 6 de dezembro de 2017, serão enquadrados em cargos de atribuições equivalentes ou assemelhadas, integrantes de planos de cargos e carreiras da União, no nível de progressão alcançado, assegurados os direitos, as vantagens e os padrões remuneratórios a eles inerentes".
30.	 Ou seja, dentro da própria Lei 13.681/2018, que fundamenta a remuneração atribuída pelo Ministério Economia aos Auxiliares de Fiscal dos ex-territórios, há aparente antinomia entre as disposições do art. 3º, inciso V e § 6º, e do art. 5º.
31.	 Contudo, e mais uma vez agradeço a valiosa contribuição do Ministro-Revisor, a antinomia é apenas aparente, e se resolve, como dito, com a interpretação sistemática e teleológica da norma.
32.	 Nesse sentido, lembrando que os servidores dos ex-territórios são servidores federais, observo que a Lei 8.112/1990, em seu art. 2º, parágrafo único, remete a leis específicas os requisitos para ingresso e promoção dos servidores. No caso dos integrantes da Carreira de Arrecadação e Tributação, tais requisitos estão fixados na Lei 10.593/2002 (especialmente nos arts. 5º, 6º e 17) e na Lei 10.910/2004, que reestruturou a carreira e fixou a remuneração dos cargos.
33.	 Logo, eventual "enquadramento" dos servidores dos ex-territórios nas atuais carreiras do funcionalismo federal, ainda que apenas para fins remuneratórios, deve obedecer os requisitos fixados nas respectivas leis de regência.
34.	 Na espécie dos autos, é fora de dúvida que o cargo de Auxiliar de Fiscal de ex-território se equipara - quer em termos de atribuições, quer em termos de exigências profissionais para seu exercício, como visto - ao antigo cargo de Técnico de Atividades Tributárias, sucedido pelos cargos de Técnico do Tesouro Nacional e, mais recentemente, Analista Tributário da Receita Federal.
35.	 De outra parte, tanto a Emenda Constitucional 79/2014 quanto a Lei 13.681/2018, que por último disciplinou suas disposições, conferem aos servidores dos ex-territórios direito a isonomia remuneratória com os ocupantes de cargos federais de atribuições equivalentes ou assemelhadas.
36.	 Daí, portanto, à luz de uma abordagem sistêmica do ordenamento, segue-se que o cargo de Auxiliar de Fiscal do ex-território do Amapá deve observar a estrutura remuneratória prevista na tabela b do Anexo IV da Lei 10.910/2004, com os valores estabelecidos no Anexo VII da Lei 13.464/2017, ou seja, a remuneração fixada para os Analistas Tributários da Receita Federal.
37.	 Numa abordagem teleológica, o resultado não é diferente.
38.	 Primeiro, observo que não há, na Lei 13.681/2018, nenhum dispositivo que sugira - ainda que remotamente - a pretensão de igualar entre si os cargos de Fiscal e de Auxiliar de Fiscal de ex-territórios. Ao contrário, a Lei, reiterando a diretriz da Emenda Constitucional 79, reafirma peremptoriamente que a isonomia remuneratória deve respeitar a equivalência de atribuições dos cargos. 
39.	 Da mesma forma, também não se extrai da norma nenhuma intenção de equiparar os cargos de Fiscal e Auxiliar de Fiscal, indistintamente, ao cargo de Auditor Fiscal da Receita Federal.
40.	 Aliás, o exame das razões apresentadas pelo autor das emendas modificativas que culminaram na redação final do inciso V e do § 6º do art. 3º da Lei 13.681/2018 (v. item 18 deste voto) revela que sua insatisfação era com o enquadramento dos servidores no PGPE: "o atual enquadramento, no PGPE, é inadequado e ilegal"; "essas duas carreiras, TAF dos ex-Territórios e TAF dos Estados do Amapá e de Roraima, são as únicas que não foram contempladas com tabelas específicas, mantendo-as enquadradas no PCC-Ext".
41.	 Outras duas passagens de suas razões também são significativas:
"Pelos motivos expostos os grupos TAF dos ex-Territórios e do Estado do Amapá devem ser enquadrados em tabela específica de carreira com mesmas atribuições, seja, a do Auditor Fiscal da receita Federal.
............................................................................................................................................
Como a referência do valor já foi definido como o da Tabela 'a' do anexo VII, da Lei nº 13.464 de 2017, necessitando apenas o ajuste, saindo do PCC-Ext para a tabela citada, não haverá gastos adicionais com aumento de remuneração, assim como também não haverá criação de cargos, funções ou empregos públicos, que esteja vedado pelo Artigo 61, § 1°, II, 'a' da Constituição Federal."
42.	 Note-se, no primeiro trecho, a nítida preocupação do parlamentar com o enquadramento dos beneficiários em "carreira com mesmas atribuições". Ao identificar qual seria tal carreira, Sua Excelência se referiu à "do Auditor Fiscal da Receita Federal", ou seja, a Carreira de Auditoria da Receita Federal, composta pelos cargos de Auditor Fiscal da Receita Federal e de Analista Tributário da Receita Federal (art. 5º da Lei 10.593/2002) .
43.	 No segundo trecho, o Legislador afirma que o valor da remuneração já estaria definido "como o da Tabela 'a' do anexo VII, da Lei nº 13.464 de 2017", e que, por essa razão, "não haverá gastos adicionais com aumento de remuneração". 
44.	 Ora, como mencionado alhures (itens 9 a 11 deste voto) , sob a vigência da Lei 12.800/2013, o Ministério da Economia entendeu, corretamente, que a alusão à "tabela 'a' do Anexo VII" da MP 765/2016 (convertida na Lei 13.464/2017) era apenas uma referência genérica ao Anexo VII da norma, que alterou o Anexo IV da Lei 10.910/2004. Desse modo, objetivamente, os Fiscais dos ex-territórios tiveram sua remuneração associada à tabela "a" do Anexo, relativa aos Auditores Fiscais, e os Auxiliares de Fiscal dos ex-territórios, à tabela "b", relativa aos Analistas Tributários.
45.	 Entretanto, com a mudança empreendida pelo Ministério a partir do advento da Lei 13.681/2018, vinculando o cargo de Auxiliar de Fiscal à tabela de retribuição dos Auditores, houve expressivo aumento de remuneração desses servidores, em clara oposição ao quanto pretendido pelo Legislador.
46.	 Portanto, também numa exegese teleológica, não se sustenta a atribuição da remuneração dos Auditores Fiscais da Receita aos Auxiliares de Fiscal dos ex-territórios.
47.	 Em suma, à luz do arcabouço legal acima apresentado, forçoso concluir que a alusão da Lei 13.861 à "tabela 'a' do Anexo VII da Lei nº 13.464, de 10 de julho de 2017", deve ser tomada como mera referência à estrutura remuneratória estabelecida no Anexo IV da Lei 10.910/2004, a qual, como visto, se divide em duas, a saber, a tabela "a", cargo de Auditor, e a tabela "b", cargo de Analista.
48.	 Na hipótese dos autos, como os proventos do sr. João Matias da Rocha, Auxiliar de Fiscal do ex-território do Amapá, foram indevidamente correlacionados ao cargo de Auditor Fiscal da Receita Federal, sua aposentadoria se apresenta irregular, o que implica a negativa de registro da concessão. 
Diante do contexto apresentado, os argumentos apresentados pelo recorrente não possuem o condão de alterar o acórdão recorrido. Consoante facilmente se observa, as atribuições e as exigências profissionais para o exercício do cargo de Auxiliar de Fiscal de ex-território se equiparam às relativas ao antigo cargo de Técnico de Atividades Tributárias, sucedido por Técnico do Tesouro Nacional, atualmente denominado Analista Tributário da Receita Federal. Nesse contexto, tanto a Emenda Constitucional 79/2014 quanto a Lei 13.681/2018, que regulamentou suas disposições, conferem aos servidores dos ex-territórios direito a isonomia remuneratória com os ocupantes de cargos federais de atribuições equivalentes ou assemelhadas. 
No Edital ESAF/CRS 5/1981, foi tornada pública a relação dos candidatos aprovados na primeira etapa do concurso para Auxiliar de Fiscal do Território Federal do Amapá, no qual consta o nome de João Matias da Rocha como classificado em oitavo lugar (peça 56, p. 2-3) . A aprovação em concurso público para cargo de nível intermediário não garante ao recorrente, nem mesmo depois da Emenda Constitucional 79/2014, a pugnada equiparação.
Não se desconhece que, no julgamento da ADI 5.935/DF, foram consideradas constitucionais as disposições da EC 98/2017.  A referida Emenda Constitucional deu nova redação ao art. 31 da EC 19/1998, cujo § 1º estabeleceu que o enquadramento de servidores no quadro em extinção da administração pública federal se daria no cargo em que foram anteriormente admitidos ou em cargo equivalente, que, no caso do recorrente, é de nível médio, e não superior, o que afasta o alegado desrespeito ao decidido pelo STF, na ADI 5.935/DF, acerca de concurso público. Ademais, vale dizer que a ADI 5.935/DF não declarou, como aduz o recorrente, constitucional a MP 817/2018 (convertida na Lei 13.681/2018) , uma vez que o objeto da referida ação constitucional foi:
Ação Direta de Inconstitucionalidade, com pedido de medida cautelar, proposta pela Procuradoria-Geral da República, em face da Emenda Constitucional 98, de 6 de dezembro de 2017.
 (...) 
Ante o exposto, deve-se reconhecer constitucional o dispositivo impugnado, e, por conseguinte, julgar improcedente a presente ação direta.
Portanto, na linha dos pareceres precedentes, entendo que não há reparos a fazer na conclusão, contida no voto condutor do acórdão recorrido, no sentido de que, à luz de uma abordagem sistêmica do ordenamento, o cargo de Auxiliar de Fiscal do ex-Território do Amapá deve observar a estrutura remuneratória prevista na tabela "b" do Anexo IV da Lei 10.910/2004, com os valores estabelecidos no Anexo VII da Lei 13.464/2017, ou seja, a remuneração fixada para os Analistas Tributários da Receita Federal. Nesses termos, ao contrário do alegado pelo recorrente, a abordagem teleológica não veio restringir direitos, pois somente se prestou a corroborar o resultado a que se chegou com a interpretação sistemática do ordenamento jurídico. 
Por fim, no que diz respeito ao memorial juntado à peça 78, acolho as conclusões da Serur, ressaltando que não ocorreu a desconsideração do princípio da especialidade e de decisões administrativas fundamentadas para afastar a aplicabilidade da lei especial (Lei 13.681/2018) para aplicar a norma geral (Lei 8.112/1990) , como regente da matéria. O que se tem é que os servidores dos ex-territórios são servidores federais, bem como que a Lei 8.112/1990, em seu art. 2º, parágrafo único, remete a leis específicas os requisitos para ingresso e promoção dos servidores, os quais se encontram fixados na Lei 10.593/2002 (especialmente nos arts. 5º, 6º e 17) e na Lei 10.910/2004, que reestruturou a carreira e fixou a remuneração dos integrantes da Carreira de Arrecadação e Tributação.
	Ante o exposto, voto para que seja adotada a minuta de acórdão que ora trago ao exame deste Colegiado.
TCU, Sala das Sessões, em 8 de março de 2023.
MARCOS BEMQUERER COSTA
Relator